士林地方法院交通事件裁定　　　　　　　　　　　　九十二年度交聲字第九八二號
　　原處分機關　臺北市交通事件裁決所
　　受 處分 人　甲○○
　　即 異議 人
右列受處分人因違反道路交通管理處罰條例案件，對於臺北市交通事件裁決所九十二
年九月二十五日所為之處分（原處分案號：北市裁三字第裁二二—Ｚ0000000
0號），聲明異議，本院裁定如左：
    主  文
原處分撤銷。
甲○○不罰。
    理  由
一、按人民違反法律上之義務而應受行政罰之行為，法律無特別規定時，雖不以出於
    故意為必要，仍須以過失為其責任條件，司法院大法官對此著有第二七五號解釋
    可循。其次，對於行為人之行為是否該當阻卻違法事由而屬不罰乙節，在我國尚
    未制訂行政罰法或類似之法律前，雖未見明文規範，但同具有規範行政罰性質之
    社會秩序維護法，其第八條至第十四條就責任條件、責任能力、違法性均規定甚
    詳，則在行政罰法或類似之法律尚未制定前，現行社會秩序維護法關於責任能力
    、阻卻違法事由之規定，應得類推適用於其他行政罰領域。次按社會秩序維護法
    第十三條規定：「因避免自己或他人之緊急危難，而出於不得已之行為，不罰。
    」且法院受理交通事件，準用刑事訴訟法之規定，道路交通管理處罰條例第八十
    九條前段定有明文，而刑事訴訟法第三百零一條第一項規定，不能證明被告犯罪
    或其行為不罰者，應諭知無罪之判決，故法院於審理行為人違反道路交通管理處
    罰條例案件時，如於實體上未有積極證據得以證明行為人有違反道路交通管理處
    罰條例各該條文規定之構成要件事實，或雖行為人有該當於道路交通管理處罰條
    例各該條文規定之構成要件，惟其有社會秩序維護法第十三條所列之緊急避難之
    阻卻違法事由存在時，自應對該行為人為不罰之諭知。
二、原處分意旨略以：本件受處分人即異議人甲○○，於民國九十二年七月十四日上
    午十一時五十分許，駕駛車牌號碼七Ｃ—０三二一號自小客車，在國道中山高速
    公路南向五十一點一公里處，經國道公路警察局第一警察隊隊員查獲其行駛右側
    路肩超車，因而舉發，認其違反道路交通管理處罰條例第三十三條第一項之規定
    ，並經裁處罰鍰新台幣（下同）三千元，另依同條例第六十三條第一項第一款記
    違規點數一點。
三、異議人異議理由略以：其原駕駛車輛行駛在外側車道，但因前方車輛急速定點，
    本欲煞車，但由後視鏡中見到後方來車為大卡車且速度沒有明顯減緩，依兩車間
    距判斷，如在原車道煞停必遭後車追撞，為保全車內人員安全，乃閃避至右側車
    道即路肩以避開後車。詎後車亦知悉在正常車道會煞車不及亦轉往路肩行駛，同
    時追撞本車並再撞上前方車輛等語。
四、經查：
    (一)異議人有如舉發事實之違規情節，業據異議人屢於警詢及異議狀中自承在卷，
      並有內政部警政署國道公路警察局製作之道路交通事故調查報告表、現場圖、
      調查筆錄及現場照片等附卷可佐。
    (二)車禍事故發生當時，駕駛ＨＢ—五七一號聯結車行駛於異議人所駕駛車輛後方
      之司機蔡世鈞，於警詢時亦自承有違規行駛路肩之行為，嗣經警詢及其違規行
      駛路肩之原因，則陳稱：「因為前方壅塞，我害怕煞車不及所以才行駛路肩。
      」等語，有上開道路事故交通調查報告筆錄可稽，而與異議人所辯之情相符，
      適證異議人所執係為避免後車追撞方行駛路肩之詞，應屬不虛，當可採信。且
      異議人如欲變換至內側其他車道躲避後方來車之追撞，亦須遵守高速公路交通
      管制規則第十一條：「汽車在行駛途中，不得驟然或任意換車道，如欲超越前
      車或變換車道時，應先顯示方向燈告知前後車輛，並保持安全距離及間隔，方
      得超越或變換車道。」之規定，然查斯時高速公路行車狀況為車流量大並呈壅
      塞現象，為案外人蔡世鈞於警詢中陳述甚詳，復有前揭現場照片可佐，實難期
      待異議人可在鄰右車道壅塞之情況下，即時得以保持安全距離及間隔之方式變
      換車道。而當時又未見及有依規定裝置明顯警示標識之執行任務之救護車、消
      防車、警備車、工程車及救濟車欲利用路肩行駛，足認異議人採取避難於路肩
      之行為，確有不得已之情事。
    (三)本件異議人為避免後方聯結車追撞，於上開時地行駛路肩之行為，堪認係避免
      自己及同車乘客之緊急危難而出於不得已之行為。揆之首揭說明，目前我國行
      政罰法或類似之法律未制定前，現行社會秩序維護法第十三條之規定，得類推
      適用於其他行政罰領域，再依據道路交通管理處罰條例第八十九條準用刑事訴
      訟法之規定，是受處分人本件超速行為，因該當緊急避難要件而得以阻卻違法
      ，應不予處罰。
五、原處分機關認為受處分人行駛路肩違規事證明確，而依道路交通管理處罰條例第
    三十三條第一項及同條例第六十三條第一項第一款，裁處罰鍰三千元並記違規點
    數一點，固非無見，然並未注意行政罰上亦有緊急避難此一阻卻違法事由之適用
    。本件受處分人行駛路肩，因該當緊急避難要件而得以阻卻違法，已如前述，原
    處分機關未予詳查，遽予裁罰，自有未洽，應認為本件異議為有理由，爰將原處
    分撤銷，另為異議人不罰之諭知。
據上論斷，應依道路交通案件處理辦法第二十條，裁定如主文。
中      華      民      國    九十三    年      二      月       三     日
                                    臺灣士林地方法院交通法庭
                                        法  官  許  碧  惠
右正本證明與原本無異。
如不服本裁定應於送達後五日內向本院提出抗告狀。
                                        書記官  陳  美  英
中      華      民      國    九十三    年      二      月       九     日
